臺灣桃園地方法院民事判決　　　　　　　100年度訴字第563號
原　　　告　彰化商業銀行股份有限公司
法定代理人　陳准舟
訴訟代理人　陳正恩
被　　　告　吳文樹
　　　　　　胡叔文
　　　　　　陳崇吉
上列當事人間分配表異議之訴事件，本院於民國100 年11月14日
言詞辯論終結，判決如下：
    主      文
本院九十九年度司執字第七一一一號（台灣金融資產服務股份有
限公司九十九年度桃金職字第一七五號）強制執行事件於一百年
二月八所製作之分配表，所載次序三之執行費壹萬貳仟元及次序
七被告胡淑文第二順位抵押債權原本新台幣壹佰伍拾萬元部分均
應剔除，不得列入分配。
本院九十九年度司執字第七一一一號（台灣金融資產服務股份有
限公司九十九年度桃金職字第一七五號）強制執行事件於一百年
二月八所製作之分配表，所載次序四之執行費參仟零零貳仟元及
次序八被告陳崇吉第三順位抵押債權原本新台幣參拾柒萬貳仟貳
佰陸拾貳元部分均應剔除，不得列入分配。
原告其餘之訴駁回。
訴訟費用由被告胡叔文負擔百分之七十、陳崇吉負擔百分之十，
餘由原告負擔。
    事實及理由
壹、程序方面：
一、按「確認法律關係之訴，非原告有即受確認判決之法律上利
    益者，不得提起之」，民事訴訟法第247 條第1 項前段定有
    明文。所謂即受確認判決之法律上利益，係指法律關係之存
    否不明確，原告主觀上認其在法律上之地位有不安之狀態存
    在，且此種不安之狀態，能以確認判決將之除去者而言，若
    縱經法院判決確認，亦不能除去其不安之狀態者，即難認有
    受確認判決之法律上利益（最高法院52年台上字第1240號判
    例參照）。本件原告主張被告胡叔文、陳崇吉之債權已罹於
    時效而消滅，此為被告胡叔文、陳崇吉所否認，雙方就該債
    權之存否有爭執，致原告之債權有受侵害之虞。是原告提起
    本件確認之訴，有確認之法律上利益，合先敘明。
二、原告提起分配表異議之訴，是否合法？
  (一)按債權人或債務人對於分配表所載各債權人之債權或分配金
    額有不同意者，應於分配期日1 日前，向執行法院提出書狀
    ，聲明異議；異議未終結者，為異議之債權人或債務人，得
    向執行法院對為反對陳述之債權人或債務人提起分配表異議
    之訴，強制執行法第39條第1 項、第41條第1 項前段分別定
    有明文。又強制執行程序中，債權人或債務人對於分配表聲
    明異議，其他債權人或債務人於分配期日未到場，執行法院
    未依聲明異議更正分配表，而將聲明異議狀對之為送達，其
    他債權人或債務人就聲明異議為反對陳述者，聲明異議人對
    反對陳述之其他債權人或債務人提起分配表異議之訴，應類
    推適用強制執行法第41條第4 項規定。亦即聲明異議人對其
    他債權人或債務人提起異議之訴之10日期間，應自受執行法
    院通知有反對陳述之日起算，而非自分配期日起算。倘聲明
    異議人已於受執行法院通知之日起10日內提起異議之訴，並
    向執行法院為起訴之證明者，執行法院不得以同法條第3 項
    規定認已逾10日期間而視為撤回異議之聲明，受訴法院亦不
    得認異議之訴為不合法，最高法院87年度台上字第2819號判
    決意旨可資參照。
  (二)經查，本院 99 年司執字第 7111 號執行事件，即台灣金融
    資產服務股份有限公司（下稱金資公司）99桃金職字第175
    號（下稱99桃金職175 號）拍賣抵押物強制執行事件於民國
    100 年2 月8 日製成分配表（下稱系爭分配表），定於100
    年3 月17日實行分配，惟原告不同意該分配表所列被告胡叔
    文次序3 之執行費及次序7 第2 順位抵押權所列之債權；及
    被告陳崇吉次序4 之執行費、次序8 第三順位抵押權。乃於
    100 年2 月25日具狀聲明異議，未經被告同意變更分配表之
    記載，後經金資公司於100 年3 月23日以99桃金職六字第17
    5 號函通知原告，業據本院依職權調取上開金資公司執行卷
    證查閱屬實，且該通知函送達原告後，其於100 年3 月29日
    向本院提起分配表異議之訴，有原告起訴狀所蓋本院收狀戳
    章可憑。是原告起訴合於強制執行法第41條第3 項所定期間
    之遵守，於法無違，合先敘明。
三、被告胡淑文經合法通知，未於最後言詞辯論期日到場，核無
    民事訴訟法第386 條各款所列情形，應依原告聲請，准由其
    一造辯論而為判決。
貳、實體部分：
一、原告主張：
  (一)訴外人許銳鉞向原告借款並邀同被告吳文樹為連帶保證人，
    惟屆期未依約清償，經原告於90年間對渠等兩人訴請清償債
    務，獲本院判決勝訴確定，渠等兩人應連帶給付原告新台幣
    （下同）22 5萬元及其利息、違約金等。嗣原告聲請強制執
    行受償80萬2,576 元經核發債權憑證，爾後原告聲請執行即
    未再獲清償。嗣訴外人桃園縣農會於99年間持本院拍賣抵押
    物裁定聲請拍賣被告吳文樹坐落於大園雙溪口溪洲子小段67
    -13 、67-4 9、67-53 、456 地號土地（下稱吳文樹系爭土
    地），而原告亦於99年11月16日聲請強制執行被告吳文樹系
    爭土地，嗣經本院民事執行處併案處理。
  (二)嗣吳文樹系爭土地拍定後，本院執行處製作系爭分配表通知
    各債權人。被告胡叔文、陳崇吉雖分別為被告吳文樹系爭67
    -13 號、第456 號土地之第二、第三順位抵押權人，惟經金
    資公司通知參與分配並未陳報其債權，惟金資公司逕依第二
    、第三順位抵押權設定最高限金額各為150 萬元、200 萬元
    作為已知債權而將之列入優先分配，致原告之普通債權158
    萬2, 142元無法按比例受償，使原告債權受有損害。惟被告
    胡叔文之債權證明為本票裁定及支票，而被告陳崇吉對吳文
    樹之抵押債權證明則為本票債權，均已罹於時效而消滅。原
    告代位被告吳文樹為時效之抗辯，否認被告胡叔文、陳崇吉
    之債權存在，並具狀聲明異議後，被告均未同意更正分配表
    之記載，經執行處通知後，原告依法提起確認債權不存在及
    分配表異議之訴。並聲明：1.確認被告陳崇吉、胡叔文對被
    告吳文樹間之債權不存在。2.金資公司99年度桃金職字第17
    5 號強制執行金額計算分配書中，所列第3 及第7 次序被告
    胡叔文應受分配金額合計151 萬2,000 元（含執行費1 萬2,
    000 元＋債權原本150 萬元）應予剔除。3.金資公司99年度
    桃金職字第175 號強制執行金額計算分配書中，所列次序4
    及8 被告陳崇吉應受分配金額合計37萬5,264 元（含執行費
    3,002 元＋債權原本37萬2,262 元）應予剔除。
二、被告胡叔文未於最後言詞辯論期日到場，惟前曾到庭陳稱：
    伊對被告吳文樹之抵押債權有本院88年度票字第3441號裁定
    及確定證明書為債權證明等語。並答辯聲明：原告之訴駁回
    。
三、被告陳崇吉抗辯：伊對被告吳文樹之抵押債權有票號VV0000
    000 號，發票人為被告吳文樹，面額50萬元之支票（下稱VV
    0000000 支票）為債權證明，伊應受分配金額如系爭分配表
    記載。並答辯聲明：原告之訴駁回。
四、被告吳文樹則陳述：同意原告的請求，伊有開本票給被告胡
    叔文等語，未為答辯聲明。
五、本件不爭執事項
  (一)訴外人許鉞銳於 87 年間邀同被告吳文樹為連帶保證人向原
    告借款，屆期未約清償，原告以渠等兩人為共同被告訴請清
    償債務，經本院判決渠等兩人應連帶給付原告225 萬元及其
    利息、違約金等確定在案，業據調取本院90年訴字第581 號
    判決（下稱90訴581號判決）卷證查閱屬實。
  (二)原告於91年間持本院90訴581 號確定判決為執行名義聲請強
    制執行獲受償80萬2,576 元，有本院所核發之91年執六字第
    11134 號債權憑證在卷可稽（見本院卷第37頁）。然其債權
    餘額迄未受償。
  (三)訴外人桃園縣農會於99年間持本院91年執一字第4733號債權
    憑證，聲請拍賣被告吳文樹系爭土地，原告於同年11月亦持
    其執行名義聲請對被告吳文樹財產強制執行，經執行處併案
    處理在案。
六、本院判斷
    原告主張系爭分配表所列被告吳文樹系爭67-13 號、第456
    號土地之第二、第三順位抵押權人即被告胡叔文、陳崇吉之
    債權均已罹於時效而消滅，惟本院執行處逕依第二、第三順
    位抵押權所設定最高限額各150 萬元、200 萬元作為已知債
    權並列入優先分配，致原告之普通債權受有損害，爰依法法
    提起確認債權不存在及分配表異議之訴，此被告胡叔文、陳
    崇吉所否認，並以前詞置辯。經查：
  (一)本院民事執行處99年度司執字第7111號拍賣抵押物案件，大
    園鄉農會為債權人，原告為併案債權人，被告胡叔文、陳崇
    吉則分為第二、三抵押權人，被告吳文樹為債務人。本院於
    100 年2 月8 日製作系爭分配表，定於100 年3 月17日實行
    分配，依系爭分配表所載，被告胡叔文執行費1 萬2,00 0元
    （次序3 ）、第二順位抵押債權原本及受分配金額均為150
    萬元（次序7 ）；被告陳崇吉執行費3,002 元（次序4 ）、
    第三順位抵押債權200 萬元，分配金額3 7 萬2,262 元（次
    序8 ），此部分事實為兩造所不爭執，並經本院依職權調取
    上開拍賣抵押物卷證查閱無訛，堪信為真正。
  (二)按分配表異議未終結者，為異議之債權人或債務人，得向執
    行法院對為反對陳述之債權人或債務人提起分配表異議之訴
    ，但異議人已依同一事由就有爭執之債權先行提起其他訴訟
    者，毋庸再行起訴，執行法院應依該確定判決實行分配，強
    制執行法第41條第1 項定有明文。次按，債務人怠於行使其
    權利時，債權人因保全債權，得以自己名義行使其權利，為
    民法第242 條前段所明定。此項代位權行使之範圍，就同法
    第243 條但書規定旨趣推之，並不以保存行為為限，凡以權
    利之保存或實行為目的之一切審判上或審判外之行為，諸如
    假扣押、假處分、聲請強制執行、實行擔保權、催告、提起
    訴訟等，債權人皆得代位行使（最高法院69年台抗字第240
    號判例要旨參照）。又消滅時效完成之抗辯權即拒絕給付之
    抗辯權乃權利之一種，如債務人對於債權人怠於行使此項抗
    辯權時，非不得由他債權人代位行使。他債權人代位行使此
    抗辯權後，已生抗辯之效力，債務人得拒絕向債權人為給付
    ，最高法院99年度台上字第1107號判決意旨闡釋明確。
  (三)被告胡叔文、陳崇吉之債權是否罹於時效？
  1.按票據上之權利，對匯票承兌人及本票發票人，自到期日起
    算，見票即付之本票，自發票日起算，3 年間不行使，因時
    效而消滅；經確定判決或其他與確定判決有同一效力之執行
    名義所確定之請求權，其原有消滅時效期間不滿5 年者，因
    中斷而重行起算之時效期間為5 年，票據法第22條第1 項前
    段、民法第137 條分別定有明文。又消滅時效完成後，如債
    權人依原執行名義或債權憑證聲請法院再行強制執行時，亦
    不生中斷時效或終止重行起算時效之問題，債務人自非不得
    對之提起異議之訴，以排除該執行名義之執行，最高法院89
    年度台上字第1623號裁判意旨可資參照。
  2.被告胡叔文所據參與分配之本院88年度裁字第3441本票裁定
    ，業於88年7 月2 日確定（見本院卷第44頁至46頁），時效
    從翌日即88年7 月3 日起重行起算，本票執票人對發票人之
    時效期間為3 年，被告胡叔文復未舉證有何其他對被告吳文
    樹行使債權中斷時效情形，直至100 年2 月8 日本院民事執
    行處委託金資公司拍賣被告吳文樹系爭土地，嗣並製作系爭
    分配表止，其請求權確已罹於時效而消滅。
  3.被告陳崇吉所據以參與分配之VV0000000 支票，其發票日為
    87年6 月30日，支票執票人對發票人之時效期間為1 年，被
    告陳崇吉復未舉證有何其他對被告吳文樹行使債權中斷時效
    之情形，迄10 0年2 月8 日經本院民事執行處委託金資公司
    拍賣系爭土地、製作分配表止，其請求權亦已罹於時效而消
    滅。
  (三)末按，執行費用與債權具有依存連動關係，債權如經異議並
    判決確定應予剔除時，因該債權所生之執行費用，即失所附
    麗，執行法院應予一併剔除。是原告主張系爭分配表所載被
    告胡叔文、陳崇吉之抵押債權不應列入受分配，聲明異議並
    起訴之效力，自應及於因該債權所生之執行費用。準此，原
    告請求一併剔除被告胡叔文、陳崇吉部分之執行費，核屬有
    據。
  (四)原告聲明第一項請求確認之訴部分：
    又票據上之權利，對匯票承兌人及本票發票人，自到期日起
    算；見票即付之本票，自發票日起算；3 年間不行使，因時
    效而消滅，票據法第22條第1 項可以參照；第按，時效完成
    後，債務人得拒絕給付。請求權已經時效消滅，債務人仍為
    履行之給付，不得以不知時效為理由，請求返還。民法第14
    4 條第1 項、第2 項前段定有明文；又消滅時效完成後，僅
    債務人取得拒絕履行之抗辯權，得執以拒絕給付而已，其原
    有之法律關係並不因此消滅，最高法院85年台上字第389 號
    判例意旨可資參照。是消滅時效完成之效力，不過發生拒絕
    給付之抗辯權，並非使請求權當然消滅，且債務人抗辯後，
    消滅者為請求權而非權利本身，請求權之消滅時效完成後，
    僅認債務人有拒絕給付之抗辯權，非使債權當然消滅。是被
    告吳叔文、陳崇吉對被告吳文樹就上開支票、本票之票款請
    求權，縱因消滅時效已完成，債權亦非當然消滅，僅變為被
    告吳文樹得拒絕給付之自然債務而已，是原告主張代位被告
    吳文樹行使時效抗辯，請求確認被告吳文樹與胡叔文、陳崇
    吉間上開支票、本票『債權』不存在云云，自屬無據，應予
    駁回。
七、綜上，原告依強制執行法第 41 條提起分配表異議之訴，請
    求剔除被告胡叔文、陳崇吉對被告吳文樹如主文所示之債權
    原本及執行費，核屬有據，應予准許。逾此範圍之請求，則
    屬無據，不應准許。又原告訴之聲明第1 項請求確認之訴部
    分，雖不併算其訴訟標的價額，然原告此部分請求既經駁回
    ，爰依民事訴訟法第79條之規定，仍命其負擔部分訴訟費用
    ，併予敘明。
八、本件事證已臻明確，兩造其餘主張、陳述與所提證據，經核
    與本件判決之結果不生影響，爰不一一論述，附此敘明。
九、據上論結，本件原告之訴為一部有理由、一部無理由，依民
    事訴訟法第 79 條，判決如主文。
中    華    民    國    100   年    12    月    12    日
                    民事第二庭  法  官   張金柱
如對本判決上訴，須於判決送達後 20 日內向本院提出上訴狀。
如委託律師上訴，應一併繳交上訴審裁判費。
以上正本係照原本作成。
中    華    民    國   100    年    12    月    13    日
                                書記官   葉靜瑜